【裁判字號】    89,上,129
【裁判日期】    890913
【裁判案由】    返還保證金
【裁判全文】
臺灣高等法院民事判決  八十九年度上字第一二九號
    上  訴  人  震華開發股份有限公司
    法定代理人  李世昌
    訴訟代理人  陳國雄律師
    複 代理 人  林秋萍律師
                倪子修律師
    被 上訴 人  甲○○○             住台北市○○路○段三五○號
                戊○○               住台北市○○路○段一七四巷四七號
                丙○○        .
                乙○○        .
                丁○○               住台北市○○路○段三四八號
    共同
    訴訟代理人  蔡文彬律師
右當事人間請求返還保證金事件，上訴人對於中華民國八十八年十二月一日台灣士林
地方法院八十八年度訴字第六九二號第一審判決提起上訴，本院判決如左：
    主      文
上訴駁回。
第二審訴訟費用由上訴人負擔。
    事      實
甲、上訴人方面：
一、聲明：求為判決：
（一）原判決廢棄。
（二）被上訴人應連帶給付上訴人新台幣（下同）二百萬元及自起訴狀繕本送達之翌
      日即民國（下同）八十八年六月二十六日起至清償日止，按年息百分之五計算
      之利息。
（三）願供擔保請准宣告假執行。
二、陳述：除與原判決記載相同者，予以引用外，並補稱：
（一）本件合建陷於給付不能，係因被上訴人於領取建造執照期限之最後一日下午始
      配合用印領取建造執照，致使不及辦理校對副本等領照手續，故本件建造執照
      始因逾期領照而遭撤銷，是本件合建契約之給付不能乃可歸責於被上訴人，而
      不可歸責於上訴人。
（二）本件被上訴人係系爭合建工程之起造人，而按起造人申請建造執照或雜項執照
      時，應備具申請書、土地權利證明文件、工程圖樣及說明書，又建造執照或雜
      項執照申請書，應載明起造人之姓名，建築法第三十條及第三十一條分別定有
      明文。另依台北市建築師公會八九(十三)會字第○二二二號函示，起造人名冊必須
      蓋有起造人所有之印章，又送件之起造人名冊以正本乙份，副本多份，名冊均
      須蓋章，故被上訴人依法即有配合用印於起造人名冊之義務。
（三）領照時雖須踐行校對副本之程序，惟校對副本時間，因案件大小、複雜情形及
      該案是否須校對消防副本，又因校對副本後尚有諸多用印送件程序，其完成時
      間尚應視當日收件次數而定，無法量化概括表示，故本件建造執照之校對副本
      應何時辦妥亦應參酌實際客觀情狀定之，非謂任何案件半小時均可辦妥校對副
      本領照，況半小時亦僅限於校對副本，尚未包括用印送件之流程。
（四）依協議意旨，一旦被上訴人了解滿意設計位置並認同後，於補件之正式繪制圖
      面即無須再經被上訴人認可，則上訴人依被上訴人所認同之設計位置所繪制之
      正式補件圖面，縱未再經被上訴人認可，即予補件亦無違約，縱認正式補件圖
      面與被上訴人所同意之設計位置不同，依約被上訴人亦僅得於正式核准建造執
      照後，主張該補件之建造執照設計施工圖面無效，應另行協議，而不得拒絕用
      印領照，致使該建造執照因而遭撤銷。
（五）本件承辦建築師黃秀莊係由兩造共同委任，雖建築師報酬係由上訴人支付，惟
      係因該報酬乃屬建築房屋費用之一部分，故由上訴人依合建契約之性質而負擔
      之，自難據此即謂黃秀莊建築師係由上訴人單方委任。建築師既係兩造所共同
      委任，則建築師之過失，自應視為兩造之過失，而非僅上訴人之過失，上訴人
      自得主張過失相抵。本件黃秀莊建築師縱有漏未告知領照須校對副本且須花費
      三至五天之時間，惟仍屬不可歸責於上訴人，被上訴人依民法第二百六十六條
      及第一百七十九條之規定，亦應返還保證金予上訴人。
三、證據：除援用原審立證方法外，並補提出委託書、建造執照審查表、台北市政府
    工務局函、設計圖及協調流會會議紀錄各一件為證。
乙、被上訴人方面：
一、聲明：求為判決：
（一）上訴駁回。
（二）如受不利判決，願預供擔保請准宣告免為假執行。
二、陳述：除與原判決記載相同者，予以引用外，並補稱：
（一）查校對副本之程序並未見諸於建築法之規定，而純係台北市政府工務局建築管
      理處（下稱建管處）在執行發放建造執照之過程中所加入之特別程序，而有關
      如何校對副本事宜，均由建商即上訴人所委託之建築師負責辦理，被上訴人並
      不知悉。
（二）被上訴人雖係於八十三年二月二十八日下午一時許完成用印，惟如上訴人所委
      託之建築師早將校對副本程序所需完成之工作準備妥當，則在被上訴人用印完
      畢至建管處完成校對副本之正常工作時間只要半小時，即一個下午的時間已足
      夠上訴人所委任之建築師完成校對副本之程序，而其未能完成即不得歸責於被
      上訴人。
（三）被上訴人並未委任黃秀莊建築師為代理人，亦未授權上訴人代為委任，故被上
      訴人與黃秀莊建築師之間並無何委任或代理關係。至被上訴人於上訴人所提出
      之委託書該起造人名冊中用印，係於八十二年二月三日與上訴人簽訂協議書時
      ，因上訴人之代理人何啟瑞之欺瞞而夾帶用印，該項用印自不生效力。
（四）上訴人與被上訴人及訴外人郭明宗、郭明智簽妥合建協議書後，於八十二年二
      月十五日送件掛號，依協議書第十四條之規定，上訴人須將土地重新規劃設計
      配置並須經被上訴人認同，惟上訴人遲至同年八月十四日始將設計圖提出通知
      被上訴人簽認，並違反約定，以與簽認不符之設計圖送審並經建管處核准，並
      拒不提出經核准之設計圖以供被上訴人比對舊圖，直至八十三年二月二十六日
      始行提出，上訴人顯已違反系爭協議書之約定。
三、證據：援用原審立證方法。
丙、本院依職權分別函請台北市建築師公會查覆有關申請建造執照時所需進行之程序
    及起造人是否須於校對副本時蓋章簽認等相關事宜，及向台北市政府工務局函調
    系爭建造執照領取程序之資料，並訊問證人黃秀莊、周清雲。
    理    由
一、本件上訴人前曾以被上訴人違約，而本於兩造所訂關於合建房屋之系爭協議書第
    三條之約定，請求被上訴人加倍給付違約金及其他雜項支出之損害，業經原審判
    決上訴人敗訴確定（見原審卷第六六頁至第九二頁）；上訴人再提起本件訴訟，
    主張系爭合建契約因可歸責於被上訴人而給付不能，經伊解除契約後，請求被上
    訴人回復原狀或依不當得利之法則，返還伊已交付之保證金。經查前後訴訟之訴
    訟標的一為本於契約之違約金給付請求權，一為契約解除後之回復原狀請求權及
    不當得利請求權，並不相同，自難認係同一事件，被上訴人抗辯上訴人係就同一
    事件更行起訴，應予駁回云云，洵屬無據，合先敘明。
二、本件上訴人起訴主張：兩造於八十二年二月三日簽立合建房屋之協議書，約定由
    被上訴人提供其所共有坐落台北市○○區○○段三小段八二九地號土地（下稱系
    爭土地），與訴外人郭明宗、郭明智（下稱郭氏地主）所有坐落同所八二七及八
    二八地號土地合併，並委由伊在其上興建大樓，及約定預留百分之三十之空地及
    興建地下樓二層，伊復已於簽約時給付被上訴人二百萬元作為合建保證金，詎伊
    於依協議內容申請系爭大樓建造執照獲准後，數次催告被上訴人在起造人名冊上
    用印以便領取建造執照，被上訴人竟拒不配合用印，致已經核准之建造執照於八
    十三年三月二十一日遭撤銷，此時建築法令復有變更，致伊重新申請建造執照時
    已無法適用一般零售業使用之容積優惠處遇規定，及有利之建蔽率標準，郭氏地
    主因而解除本件合約，伊與被上訴人間之合建契約亦因法令變更及郭氏地主解約
    ，而發生給付不能，惟此項給付不能係被上訴人遲延用印所致，並不可歸責於伊
    等情，爰依民法第二百二十六條、第二百五十四條之規定，以起訴狀繕本之送達
    作為解除契約意思表示之通知，並依同法第二百五十九條第一款規定及第二百六
    十六條第二項規定，求為命被上訴人返還已付之保證金二百萬元及加計法定遲延
    利息之判決。
    被上訴人則以：伊等已依上訴人之指示於八十三年二月二十八日配合用印，並無
    給付遲延情事，系爭合建契約給付不能，全不可歸責於被上訴人，上訴人解除契
    約洵屬無據，其請求返還保證金二百萬元及法定遲延利息，不應准許等語，資為
    抗辯。
二、經查上訴人主張兩造於八十二年二月三日簽立合建房屋之協議書，約定由被上訴
    人提供系爭土地與訴外人郭氏地主所有之土地合併由伊在其上建築大樓，而由伊
    於簽約同時給付被上訴人二百萬元之保證金，並約定預留百分之三十之空地及興
    建地下二層，嗣因領照逾期，致遭台北市政府工務局撤銷原已核准之建造執照，
    如從新申請建造執照將因法令變更，原建築計畫即無法執行，郭氏地主乃與伊解
    除契約，伊因而無法達成與被上訴人約定之興建條件而陷於給付不能之事實，業
    據其提出協議書（見原審卷第十四頁至第十七頁）、保證金收據（見原審卷第十
    八頁）、建照執照申請案審核結果表（見原審卷第十九頁）、台北市政府工務局
    函（見原審卷第三○頁）、台北市土地適用分區管制規則、建築技術規則（見原
    審卷第一○九頁至第一一六頁）、退回土地款收據、退回保證金收據（見原審卷
    第三一頁至第三二頁）為證，且為被上訴人所不爭執，固堪認為真實。
三、惟上訴人另主張本件領照逾期係因被上訴人於伊催告至黃秀莊建築師事務所配合
    用印於起造人名冊時，遲不配合，迄至領照期限最後一日即八十三年二月二十八
    日始配合用印所致，應可歸責於被上訴人云云，被上訴人則否認係可歸責於伊等
    之事由所致，並抗辯：伊等已依上訴人之指示，於八十三年二月二十八日至黃秀
    莊建築師事務所配合用印，並無遲延等語。經查上訴人之所以未能領取建造執照
    之原因全係因上訴人遲至三個月領照期限之最後一日即八十三年二月二十八日始
    至建管處辦理校對副本領照之手續，而承辦人員即以校對副本至領照至少要二、
    三天時間，無法於八十三年二月二十八日下午以二、三個小時完成該項作業，故
    拒絕受理，致使上訴人因逾期領照而遭撤銷建造執照，已據證人即上訴人公司職
    員李秀鶴證述明確（見原審卷第八五頁本院前揭判決）。再參之建管處通知申請
    人領照之書面已載明：「請自核准通知日起七日內至本局建築管理處校對副本，
    並依建築法第四十一條規定，自通知日起三個月內領取執照，逾期未領取者，本
    局依規定將該執照予以註銷。．．．至於校對副本後之套繪圖、編號、用印護貝
    至領照，依本處作業程序其正常情況全部流程共約三、五天，．．．」（見原審
    卷第八六頁背面及第八五頁），足證建管處於實際領照作業上有校對副本之程序
    ，且在時間上可能需三至五天，同時需於事前與承辦人約定時間（見本院卷第一
    九一頁台北市政府工務局建管處函），並由申請人委託建築師辦理之（見原審卷
    第九七頁）。自為從事建築營造業之上訴人及上訴人所委託之建築師所明知（雖
    被上訴人亦有在委託書起造人名冊上用印，惟建築師費用全係由上訴人一方負擔
    ，為上訴人所自認，則被上訴人抗辯該建築師實際上係由上訴人所委託，應屬可
    取）。雖上訴人於申請建造執照獲准後，即以存證信函告知被上訴人，領照之最
    後期限為八十三年二月二十八日，並先後於八十二年十二月二十三日以台北郵局
    第一一二支局第五一一號存證信函催告被上訴人應於八十二年十二月三十日前往
    黃秀莊建築師事務所蓋用原起造人印章（見原審卷第二十頁至第二十二頁），及
    八十三年一月八日以前開郵局第六十九號存證信函催告被上訴人於文到三日內前
    來辦理領照事宜（見原審卷第二十三頁至第二十八頁），但均未告知被上訴人領
    照所需之程序及時間。又上訴人嗣於八十三年二月二十三日以前開郵局第四七一
    號存證信函通知被上訴人時亦僅表明：「依台端同意之設計草圖送請建築執照已
    獲建管單位核准並通知領取建照，請台端於八十三年二月二十八日以前到本公司
    （台北市○○○路二０一號六樓之三）辦理向台北市政府建管處領取建照之起造
    人用印手續」（見原審卷第二三三頁至第二三四頁），仍未預留校對副本時間並
    告知被上訴人。上訴人既明知領照須校對副本且需較長時間，卻於催告被上訴人
    時未預留校對副本時間，導致建管處承辦人員拒絕受理領照申請，因而致領照逾
    期而遭撤銷建造執照，自係因可歸責於上訴人事由所致。被上訴人既已依上訴人
    所定期限內之催告，於八十三年二月二十八日中午赴黃秀莊建築師事務所並於同
    日下午一時許完成用印之手續，自非可歸責於被上訴人。至上訴人雖主張被上訴
    人明知領照須經校對副本等程序及時間，猶故意拖延不配合用印，顯有違誠信原
    則云云。惟就被上訴人明知領照須踐行校對副本等程序及需長時間之事實始終不
    能舉證以實其說，而被上訴人之所以至八十三年二月二十八日始配合用印，全係
    因與上訴人討論設計圖之內容所致，此亦為兩造所不爭執，且被上訴人復已於上
    訴人所定之期限內配合用印完畢，亦難認被上訴人有何故意拖延之違反誠信原則
    情形，顯見上訴人所為此部分之主張，殊不足取。
四、綜上所述，上訴人主張本件合建工程因逾期領照而遭撤銷建造執照，引致系爭合
    建契約發生給付不能之情形，全係因可歸責於被上訴人之遲延給付所致，故伊得
    解除系爭合建契約後，本於回復原狀及不當得利之規定，請求被上訴人連帶給付
    二百萬元及加計法定遲延利息，洵屬無據，不應准許。從而，原審所為上訴人敗
    訴之判決，並無不合。上訴論旨仍執前詞指摘原判決不當，求予廢棄改判，為無
    理由。
五、至兩造其餘之攻擊或防禦方法，及未經援用之證據，經本院斟酌後，認為均不足
    以影響本判決之結果，自無一一詳予論駁之必要，併此敘明。
六、據上論結，本件上訴為無理由，依民事訴訟法第四百四十九條第一項、第七十八
    條，判決如主文。
中      華      民      國    八十九    年      九      月     十三     日
                                  臺灣高等法院民事第十三庭
                                      審判長法  官  林  鄉  誠
                                            法  官  陳  駿  璧
                                            法  官  謝  碧  莉
右正本係照原本作成。
如不服本判決，應於收受送達後二十日內向本院提出上訴書狀，其未表明上訴理由者
，應於提出上訴後二十日內向本院補提理由書狀（均須按他造當事人之人數附繕本）
上訴時應提出委任律師或具有律師資格之人之委任狀；委任有律師資格者，另應附具
律師及格證書及釋明委任人與受任人有民事訴訟法第四百六十六條之一第一項但書或
第二項（詳附註）所定關係之釋明文書影本。
中      華      民      國    八十九    年      九      月     十八     日
                                            書記官  曹  聖  德
附註：
民事訴訟法第四百六十六條之一（第一項、第二項）：
對於第二審判決上訴，上訴人應委任律師為訴訟代理人。但上訴人或其法定代理人具
有律師資格者，不在此限。
上訴人之配偶、三親等內之血親、二親等內之姻親，或上訴人為法人、中央或地方機
關時，其所屬專任人員具有律師資格並經法院認為適當者，亦得為第三審訴訟代理人
。


司法院資訊處製作；財團法人民間司法改革基金會備份。
